ACORDAO-COMPLETO-2520861

ACÓRDÃO 1155/2022 ATA 5/2022 - PRIMEIRA CÂMARA

VISTOS, relatados e discutidos estes autos de tomada de contas especial instaurada pela Superintendência Estadual da Fundação Nacional de Saúde em Goiás, em nome do ex-prefeito João Batista da Silva, em solidariedade com a empresa Sommar Construtora Eireli, em razão de irregularidades na execução do Termo de Compromisso TC/PAC 49/09, que tinha por objeto a "execução de ação de melhoria habitacional para controle da doença de Chagas" no Município de São João da Paraúna/GO.
ACORDAM os Ministros do Tribunal de Contas da União, reunidos em sessão da 1ª Câmara, ante as razões expostas pelo Relator, e com fundamento nos arts. 1º, inciso I, 12, § 3º, 16, inciso III, alínea "c", e §2º e 3º, 19, 23, inciso III, 26, 28, inciso II, e 57 da Lei 8.443/1992 c/c os arts. 214, inciso III, alínea "a", e 217, do Regimento Interno, em: 
9.1. excluir o Município de São João da Paraúna/GO da relação processual;
9.2. considerar revéis os responsáveis João Batista da Silva e José Roberto Miranda Ala;
9.3. julgar irregulares as contas de João Batista da Silva, José Roberto Miranda Ala e Sommar Construtora Eireli e condená-los, solidariamente, ao pagamento das quantias a seguir especificadas, com a fixação do prazo de quinze dias, a contar da notificação, para comprovarem, perante o Tribunal, o recolhimento da dívida aos cofres do Tesouro Nacional, atualizada monetariamente e acrescida dos juros de mora, calculados a partir das datas discriminadas, até a data do recolhimento, na forma prevista na legislação em vigor.
	Valor original (R$) 
	Data de ocorrência

	11.972,51
	16/7/2012

	13.778,15
	29/8/2012

9.4. aplicar individualmente a João Batista da Silva, José Roberto Miranda Ala e Sommar Construtora Eireli multas no valor de R$ 3.000,00 (três mil reais) , fixando-lhes o prazo de quinze dias, a contar da notificação, para que comprovem, perante o Tribunal, o recolhimento da dívida aos cofres do Tesouro Nacional, atualizada monetariamente desde a data presente acórdão até a do efetivo recolhimento, se pagas após o vencimento, na forma da legislação em vigor;
9.5. autorizar, desde logo, a cobrança judicial das dívidas, caso não atendidas as notificações;
9.6. autorizar, caso requerido e se o processo não tiver sido remetido para cobrança judicial, o parcelamento das dívidas em até 36 (trinta e seis) parcelas mensais e consecutivas;
9.7. fixar o vencimento da primeira parcela em quinze dias, a contar do recebimento da notificação, e os das demais a cada 30 dias, devendo incidir sobre cada valor mensal os correspondentes acréscimos legais, na forma prevista na legislação em vigor;
9.8. alertar os responsáveis que, em caso de parcelamento da dívida, a falta de pagamento de qualquer parcela importará no vencimento antecipado do saldo devedor;
9.9. remeter cópia da presente deliberação à Funasa e aos responsáveis, para ciência;
9.10. informar à Procuradoria da República no Estado de Goiás, à Funasa e aos responsáveis que a presente deliberação, acompanhada do Relatório e do Voto que a fundamentam, está disponível para a consulta no endereço www.tcu.gov.br/acordaos.

Tomada de Contas Especial instaurada pela Fundação Nacional de Saúde em razão da não consecução dos objetivos pactuados no Termo de Compromisso n° 49/2009/PAC, celebrado com o Município de São João da Paraúna/GO

Primeira Câmara

Município de São João da Paraúna/GO

3. Responsáveis: João Batista da Silva (XXX.295.041-XX); José Roberto Miranda Ala (XXX.875.201-XX); Município de São João da Paraúna/GO (25.105.222/0001-08); Sommar Construtora Eireli (10.387.484/0001-27)

13.1. Ministros presentes: Walton Alencar Rodrigues (Presidente), Benjamin Zymler e Jorge Oliveira (Relator).
13.2. Ministro-Substituto convocado: Augusto Sherman Cavalcanti.

JORGE OLIVEIRA

Inicio este relatório transcrevendo a instrução final da Secretaria de Controle Externo de Tomada de Contas Especial - Secex/TCE (peça 87) , que contou com o endosso dos dirigentes daquela unidade (peças 88 e 89) :
"INTRODUÇÃO
Cuidam os autos de Tomada de Contas Especial instaurada pela Superintendência Estadual da Fundação Nacional de Saúde em Goiás, em desfavor do Sr. João Batista da Silva (CPF: XXX.295.041-XX) , na condição de ex-prefeito (gestão 2009-2012) , em solidariedade com a Sommar Construtora Eireli (CNPJ: 10.387.484/0001-27) , na qualidade de empresa contratada pelo poder público, em razão da reprovação total das despesas incorridas no âmbito do Termo de Compromisso TC/PAC 49/2009 (Siafi 657546) , celebrado entre o município de São João da Paraúna/GO e a referida fundação.
HISTÓRICO
De acordo com as informações coligidas do ajuste (peça 1, p. 46-48) e do respectivo plano de trabalho (peça 1, p. 40-43) , o objeto pactuado entre as partes consistiu na execução de melhoria habitacional para controle da doença de chagas com a construção, reconstrução ou restauração de unidades naquela municipalidade, cuja vigência estabelecida inicialmente foi de doze meses a contar da data da assinatura, que, após três prorrogações, ocorreu no período de 31/12/2009 a 29/5/2012, nos termos da cláusula nona e aditivos vinculados ao termo (peça 1, p. 65-66 e 69) , com prazo final para prestação de contas em até trinta dias após o término de sua vigência.
Para executá-lo, conforme o disposto no cronograma de execução e plano de aplicação (peça 1, p. 41) , foram previstos R$ 148.576,24, sendo R$ 145.500,00 a cargo da União e R$ 3.076,24 a título de contrapartida municipal. Os recursos federais, por sua vez, foram integralmente liberados em três parcelas com os seguintes contornos:
Tabela 1 - Repasses do compromissário
	Ordem Bancária
	Data de emissão
	Data do crédito
	Valor (R$) 

	2010OB802710
	5/4/2010
	7/4/2010
	29.100,00

	2010OB809284
	8/9/2010
	10/9/2010
	43.650,00

	2010OB807833
	18/11/2011
	22/11/2011
	72.750,00

	Total (R$) 
	145.500,00

	Fonte: dados do instrumento de repasse (peça 1, p. 87) e extrato bancário (peça 18) .

Sob o ponto de vista técnico, conforme consta nos autos, o concedente fiscalizou as obras em quatro oportunidades, uma vez não solucionadas as pendências apontadas no Relatório de Visita Técnica (peça 1, 93-96) , após vistoria in loco realizada em 20/2/2014, a Funasa desaprovou a execução física de 76,83% do objeto pactuado, sendo 17,52% correspondentes a uma unidade habitacional de um quarto não construída e 59,31% relativos a três demolições não realizadas, conforme registrado no Relatório 4, expedido em 26/3/2015 (peça 1, p. 97) .
Nos termos do Parecer Financeiro 433/2016, de 10/5/2016 (peça 1, p. 105-106) , a análise financeira final, por sua vez, concluiu pela impugnação parcial dos recursos repassados, no montante original de R$ 106.285,48, bem como consignou outras pendências de documentos e informações na prestação de contas apresentada pelo convenente.
Caracterizadas as irregularidades e esgotadas as medidas administrativas internas sem a obtenção do ressarcimento do débito causado aos cofres da União, o órgão instaurador, em seu Relatório de TCE 25160.000.310/2017-79 (peça 2, p. 6-10) , com a indicação circunstanciada das providências adotadas pela autoridade administrativa no instrumento de repasse em questão, pugnou pela imputação de débito ao Sr. João Batista da Silva, na condição de ex-prefeito (gestão 2009-2012) , em solidariedade com a Sommar Construtora Eireli (CNPJ: 10.387.484/0001-27) , na qualidade de empresa contratada, em razão da não aprovação da prestação de contas final, no montante original de R$ 106.285,48, ocasionada por irregularidades na gestão dos recursos públicos recebidos pelo município de São João da Paraúna/GO por força do Termo de Compromisso TC/PAC 49/2009 (Siafi 657546) .
Consoante demonstrado no quadro de peça 2, p. 8, todos os responsáveis arrolados foram devidamente notificados pela Funasa acerca da impugnação do objeto em tela em caráter solidário, requerendo o saneamento das pendências apontadas ou a devolução dos recursos, assim como não se manifestaram acerca do apontado pelo órgão instaurador.
Por oportuno, Sr. João Batista de Figueiredo Neto, Prefeito do Município de São João da Paraúna/GO durante a gestão 2013-2016, inicialmente enquadrado como responsável em solidariedade com os demais, foi excluído do rol após a apresentação de defesa, tendo em vista que os atos irregularidades não ocorreram em sua gestão, segundo o entendimento adotado pelo tomador (peça 2, p. 9) .
O Relatório de Auditoria 526/2018 (peça 3, p. 13-15) contou com a devida manifestação acerca dos quesitos mencionados no art. 4º, inciso V e § 1º, da Instrução Normativa - TCU 71, de 28 de novembro de 2012, tendo concluído aquela instância de controle pela irregularidade das presentes contas com os mesmos contornos, conforme Certificado de Auditoria 526/2018 (peça 3, p. 16) e Parecer do Dirigente do Órgão de Controle Interno 526/2018 (peça 3, p. 18) .
Em Pronunciamento Ministerial, de 8/8/2048 (peça 3, p. 20) , o Ministro de Estado da Saúde, na forma do art. 52, da Lei 8.443, de 16 de julho de 1992, atestou haver tomado conhecimento das conclusões do Controle Interno, ocasião em que os autos encaminhados a este Tribunal, em obediência aos ditames previstos na Instrução Normativa - TCU 71, de 28 de novembro 2012.
Para fins de apreciação e julgamento, em sede de instrução preliminar da unidade técnica (peça 4) , a análise dos pressupostos de procedibilidade previstos na IN/TCU 71/2012 verificou que não havia óbices preliminares que impedissem o prosseguimento desta tomada de contas especial, uma vez que não se configurou o transcurso de mais de dez anos entre o fato gerador e a primeira notificação válida dos responsáveis pela autoridade administrativa competente. Ademais, o valor atualizado do débito apurado (sem juros) em 1/1/2017 era superior a R$ 100.000,00, na forma estabelecida conforme os arts. 6º, inciso I, e 19 da IN/TCU 71/2012, modificada pela IN/TCU 76/2016.
Em seguida, de pronto, a análise perfunctória concluiu pela necessidade de diligências para saneamento dos presentes autos e/ou obtenção de mais elementos probatórios que deem suporte ao adequado exame técnico das irregularidades constatadas na fase interna no seguinte sentido, ipssis litteris (peça 4, p. 5-6) :
31.	Diante do exposto, submetemos os autos à consideração superior, propondo:
31.1.	realizar diligência, com fundamento nos arts. 10, § 1º, e 11 da Lei 8.443/1992 c/c o art. 157 do Regimento Interno deste Tribunal, à Superintendência Estadual da Fundação Nacional de Saúde em Goiás, para que, no prazo de quinze dias, sejam encaminhados os seguintes documentos e/ou informações referentes ao Termo de Compromisso TC/PAC 49/2009 (Siafi 657546) , celebrado com o município de São João da Paraúna/GO, para execução de melhoria habitacional para controle da doença de chagas:
a) contrato firmado entre o convenente e a empresa contratada para a execução da obra, acompanhado de seus aditivos eventualmente celebrados;
b) planilhas orçamentárias da licitação e do contrato;
c) todas as notas fiscais expedidas pela empresa contratada, acompanhadas dos respectivos comprovantes de pagamento e boletins de medição que as subsidiaram;
d) termo de recebimento provisório e/ou definitivo do objeto; e
e) comprovantes de devolução de saldo remanescente e/ou de rendimentos auferidos em aplicação financeira não utilizados no objeto, acaso existentes.
31.2.	realizar diligência, com fundamento nos arts. 10, § 1º, e 11 da Lei 8.443/1992 c/c o art. 157 do Regimento Interno deste Tribunal, à Superintendência Regional do Banco do Brasil no Estado de Goiás, para que, no prazo de quinze dias, sejam encaminhados os seguintes documentos e/ou informações referentes à conta corrente 130036, da agência 0749, de titularidade da Prefeitura Municipal de São João da Paraúna/GO, destinada exclusivamente à gestão dos recursos repassados por força do Termo de Compromisso TC/PAC 49/2009 (Siafi 657546) , que teve por objeto a execução de melhoria habitacional para controle da doença de chagas no município de São João da Paraúna/GO:
a) extrato bancário da conta específica, desde a data do crédito dos recursos até o encerramento da movimentação, inclusive da respetiva aplicação financeira;
b) indicar os beneficiários de eventuais transferências mediante o nome, CPF ou CNPJ e número da conta corrente; e
c) cópias (frente e verso) de eventuais cheques sacados da referida conta corrente.
A proposta foi, então, acolhida pela unidade técnica, nos termos dos pronunciamentos uníssonos (peças 5-6) , ocasião em que, tomando como base a delegação de competência conferida pelo ministro-relator deste feito, foram promovidas as diligências ao Superintendência Estadual da Fundação Nacional de Saúde em Goiás, mediante o Ofício 864/2019-TCU/Secex-TCE, de 27/2/2019 (peça 7) , e à Superintendência Regional do Banco do Brasil no Estado de Goiás, por meio do Ofícios 865 e 3370/2019-TCU/Secex-TCE, de 27/2/2019 (peças 8 e 15) , cujos recebimentos em seus destinos válidos, na forma da lei, ocorreram em 22/3/2019 e 19/6/2019 (peças 9-10 e 15, respectivamente) .
Em resposta, a Funasa, nos termos do Ofício 63/2019/SECOV-GO/SUEST-GO-FUNASA, de GAB/COORD/FUNASA, de 5/4/2019, trouxe aos autos as informações relacionadas ao ajuste celebrado com o ente municipal acompanhadas dos respectivos documentos existentes (peças 11-13) . Por sua vez, o Banco do Brasil, por intermédio do Ofício CENOP SJ 2019/38845110, de 25/6/2019 (peça 16) , encaminhou todas as informações e documentos bancários solicitados (peça 18) .
De posse dos elementos objetos de diligências, após as considerações técnicas acerca da apuração dos fatos, identificação dos responsáveis e quantificação do dano para fins de ressarcimento, a instrução preliminar concluiu com a seguinte proposta de encaminhamento, ipssis litteris (peça 19, p. 9-12) :
27. 	Diante do exposto, submetemos os autos à consideração superior, propondo:
27.1. 	realizar a CITAÇÃO dos responsáveis abaixo qualificados, com fundamento nos arts. 10, § 1º, e 12, incisos I e II, da Lei 8.443/1992 c/c o art. 202, incisos I e II, do Regimento Interno deste Tribunal, para que, no prazo de quinze dias, apresentem alegações de defesa quanto às irregularidades detalhadas a seguir:
Irregularidade 1: inexecução parcial do objeto previsto no Termo de Compromisso TC/PAC 49/2009 (Siafi 657546) , com aproveitamento da parcela executada.
Dispositivos violados: art. 70, parágrafo único, da Constituição Federal de 1988; art. 93 do Decreto-Lei 200/1967; arts. 66, 76, 116, § 3º, inciso II, da Lei 8.666/1993; arts. 39 e 50 da Portaria Interministerial 127/2008 (vigente à época) ; e cláusulas primeira e quinta do Termo de Compromisso TC/PAC 49/2009.
Qualificação dos responsáveis solidários:
Nome/CPF/função/gestão: Sr. João Batista da Silva, XXX.295.041-XX, Prefeito do Município de São João da Paraúna/GO, de 2009 a 2012.
Conduta: na qualidade de gestor máximo do ente municipal compromitente, permitir a realização do pagamento integral à Sommar Construtora Eireli referente à melhoria habitacional para controle da doença de chagas com a construção, reconstrução ou restauração de onze unidades no município de São João da Paraúna/GO, quando, no entanto, uma unidade habitacional de um quarto não foi construída, correspondendo assim à inexecução física parcial de 17,52% dos objetos previstos, conforme apontado pela Funasa;
Nexo de causalidade: a realização de pagamentos indevidos em valores superiores ao efetivamente realizado propiciou o dano ao erário equivalente à diferença entre o valor pago e o valor correspondente ao efetivamente executado; e
Culpabilidade: não há excludentes de ilicitude, de culpabilidade ou de punibilidade; é razoável supor que o responsável tinha consciência da ilicitude de sua conduta; era exigível dele conduta diversa daquela que foi adotada, qual seja, realizar o pagamento apenas dos serviços melhoria habitacional para controle da doença de chagas efetivamente prestados e concluídos conforme pactuado com a Funasa.
Nome/CNPJ/função: Sommar Construtora Eireli, 10.387.484/0001-27, empresa contratada pelo poder público.
Conduta: receber o montante de recursos federais correspondente à integralidade da obra prevista no referido termo de compromisso, cujo objeto foi a melhoria habitacional para controle da doença de chagas com a construção, reconstrução ou restauração de onze unidades no município de São João da Paraúna/GO, no entanto, uma unidade habitacional de um quarto não foi construída, correspondendo assim à inexecução física parcial de 17,52% dos objetos previstos, conforme apontado pela Funasa;
Nexo de causalidade: ao emitir notas fiscais cujo montante correspondem ao custo total da obra, sem ter executado fielmente todos os itens previstos no plano de trabalho, a contratada contribuiu para a materialização do prejuízo ao erário constatado; e
Culpabilidade: não há excludentes de ilicitude, de culpabilidade ou de punibilidade; é razoável supor que a empresa, por meio de seu representante legal, tinha consciência da ilicitude de sua conduta; era exigível da empresa, por meio de seu representante legal, conduta diversa daquela que foi adotada, qual seja, a de realizar adequadamente todos os serviços previstos no projeto, possibilitando a conclusão e a entrega de todas as melhorias habitacionais previstas no ajuste.
Nome/CPF/função/gestão: Sr. José Roberto Miranda Ala, XXX.875.201-XX, fiscal de obras, de junho de 2010 a agosto de 2012.
Conduta: na qualidade de fiscal da obra, atestar a execução de serviços sem a correspondente contraprestação da empresa contratada e em dissonância com a realidade fática da melhoria habitacional para controle da doença de chagas com a construção, reconstrução ou restauração de onze unidades no município de São João da Paraúna/GO, dado que, no entanto, uma unidade habitacional de um quarto não foi construída, correspondendo assim à inexecução física parcial de 17,52% dos objetos previstos, conforme apontado pela Funasa;
Nexo de causalidade: a atuação do fiscal permitiu a certificação de serviços não executados efetivamente e contribuiu com o dano ao erário equivalente à diferença entre o valor pago e o valor correspondente ao efetivamente executado; e
Culpabilidade: não há excludentes de ilicitude, de culpabilidade e de punibilidade; é razoável supor que o responsável tinha consciência da ilicitude de sua conduta; era exigível conduta diversa da praticada, qual seja, adotar todas as providências necessárias para que os objetos previstos fossem executados conforme especificado no plano de trabalho e no projeto e atestar apenas as parcelas efetivamente executadas com qualidade satisfatória em benefício da população local.
e/ou recolha aos cofres do Tesouro Nacional as quantias abaixo indicadas, referentes à irregularidade e aos elementos de responsabilização acima descritos, atualizada monetariamente a partir das respectivas datas até o efetivo recolhimento, abatendo-se na oportunidade a quantia eventualmente ressarcida, na forma da legislação em vigor:
	Valor original (R$) 
	Data da ocorrência

	11.972,51
	16/7/2012

	13.778,15
	29/8/2012

Valor atualizado até 16/4/2020: R$ 39.459,22
Irregularidade 2: desvio de finalidade na aplicação de parte dos recursos repassados por força do Termo de Compromisso TC/PAC 49/2009 (Siafi 657546) .
Dispositivos violados: art 37, caput, c/c o art. 70, da Constituição da República Federativa do Brasil de 1988; art. 93 do Decreto-lei 200/1967, art. 66 do Decreto 93.872/1986; art. 39 da Portaria Interministerial 127/2008 (vigente à época) ; e cláusulas primeira e oitava do Termo de Compromisso TC/PAC 49/2009.
Qualificação do responsável:
Nome/CNPJ/função: município de São João da Paraúna/GO, 25.105.222/0001-08, ente compromitente.
Conduta: beneficiar-se indevidamente de recursos federais para realização de melhorias habitacionais para o controle da doença de chagas previstas no referido ajuste, cuja finalidade foi desvirtuada em prol do ente municipal federado, com a construção de três casas com dois quartos, sem que fosse realizada a demolição das outras três unidades já existentes, conforme constatado pela Funasa;
Nexo de causalidade: o benefício indevido dos recursos federais resultou no desvio de finalidade em sua aplicação e frustrou os objetivos pretendidos com a celebração do referido ajuste; e
Culpabilidade: não há excludentes de ilicitude, de culpabilidade e de punibilidade; é razoável supor que o responsável, por intermédio de seu representante legal, tinha consciência da ilicitude de sua conduta; era exigível conduta diversa da praticada, qual seja, utilizar, por meio dos seus gestores, os recursos públicos federais disponíveis na finalidade específica para a qual foram destinados.
e/ou recolha aos cofres do Tesouro Nacional as quantias abaixo indicadas, referentes à irregularidade e aos elementos de responsabilização acima descritos, atualizada monetariamente a partir das respectivas datas até o efetivo recolhimento, abatendo-se na oportunidade a quantia eventualmente ressarcida, na forma da legislação em vigor:
	Valor original (R$) 
	Data da ocorrência

	14.445,21
	10/9/2010

	72.750,00
	22/11/2011

     Valor atualizado até 16/4/2020: R$ 140.325,40
27.2. 	realizar a AUDIÊNCIA do responsável abaixo qualificado, com fundamento nos arts. 10, § 1º, e 12, incisos I e III, da Lei 8.443/1992 c/c o art. 202, incisos I e III, do RI/TCU, para que, no prazo de quinze dias, apresente razões de justificativa quanto à irregularidade a seguir detalhada:
Irregularidade 3: desvio de finalidade na aplicação de parte dos recursos repassados por força do Termo de Compromisso TC/PAC 49/2009 (Siafi 657546) .
Dispositivos violados: art 37, caput, c/c o art. 70, da Constituição da República Federativa do Brasil de 1988; art. 93 do Decreto-lei 200/1967, art. 66 do Decreto 93.872/1986; art. 39 da Portaria Interministerial 127/2008 (vigente à época) ; e cláusulas primeira e oitava do Termo de Compromisso TC/PAC 49/2009.
Qualificação do responsável:
Nome/CPF/função/gestão: Sr. João Batista da Silva, XXX.295.041-XX, Prefeito do Município de São João da Paraúna/GO, de 2009 a 2012.
Conduta: aplicar recursos federais transferidos em finalidade diversa daquela previamente pactuada no âmbito do referido ajuste, sem autorização prévia do órgão repassador, com a construção de três casas com dois quartos, sem que fosse realizada a demolição das outras três unidades já existentes naquela municipalidade, conforme constatado pela Funasa;
Nexo de causalidade: a conduta descrita permitiu a realização de despesas incompatíveis com a finalidade pactuada no plano de trabalho do referido ajuste, o que acarreta para o gestor julgamento das contas pela irregularidade e aplicação de multa; e
Culpabilidade: não há excludentes de ilicitude, de culpabilidade e de punibilidade; é razoável supor que o responsável, por intermédio de seu representante legal, tinha consciência da ilicitude de sua conduta; era exigível conduta diversa da praticada, qual seja, aplicar os recursos públicos federais que lhe foram confiados por intermédio do Termo de Compromisso TC/PAC 49/2009 exclusivamente em consonância com as ações previstas no objeto pactuado.
Partindo dessas premissas, a proposta foi, então, acolhida pela unidade técnica, nos termos dos pronunciamentos uníssonos emitidos em 17/4/2020 (peças 20-21) , ocasião em que, tomando como base a delegação de competência conferida pelo ministro-relator deste feito, foram promovidas as citações e audiência dos arrolados com os seguintes contornos:
Tabela 2 - Comunicação dos responsáveis
	Destinatário
	Expediente
	Data da ciência

	Sr. João Batista da Silva
	Ofício 17368/2020-TCU/Seproc (peça 29) 
	19/5/2020 (peça 42) 

	Sr. José Roberto Miranda Ala
	Ofício 17371/2020-TCU/Seproc (peça 33) 
	14/5/2020 (peça 38) 

	Sommar Construtora Eireli
	Comparecimento espontâneo
	18/6/2020 (peça 45) 

	Município de São João da Paraúna/GO
	Ofício 17377/2020-TCU/Seproc (peça 30) 
	14/5/2020 (peça 37) 

	Fonte: processo TC Processo 038.459/2018-3.

Não obstante a tentativa infrutífera do ofício citatório endereçado à Sommar Construtora Eireli (peças 34 e 36) , constata-se o seu comparecimento aos autos de forma espontânea por intermédio de habilitação de seu representante legal (peça 44) , razão pela qual se tornam supridas eventuais falhas e até mesmo a falta de citação deste Tribunal sem prejuízo do direito ao contraditório e à ampla defesa, com fundamento no art. 179, § 4º, do Regimento Interno deste Tribunal, bem como no art. 239, § 1º, do Código de Processo Civil, aplicado subsidiariamente aos processos de controle externo.
Compulsando os autos, observam-se as alegações de defesa apresentadas, conjuntamente, pela Sommar Construtora Eireli (peça 45) , bem como, individualmente, pelo município de São João da Paraúna/GO (peça 48) , após a habilitação de sua bastante procuradora (peças 46-47) .
Já o Sr. José Roberto Miranda Ala, além de devidamente citado por meio de endereço oriundo do sistema CPF da Receita Federal (peças 23, 33 e 38) , compareceu aos autos, em 19/5/2020, por intermédio da habilitação de seu representante legal (peça 35) , e, no entanto, não se manifestou quanto às irregularidades a ele imputadas, no prazo regimental fixado.
Por último, apesar de devidamente notificado, observa-se que o Sr. João Batista da Silva se manteve silente perante esta Corte de Contas e, desta forma, não se manifestou quanto às irregularidades a ele imputadas, no prazo regimental fixado.
Ademais, em pesquisa realizada na base de dados deste Tribunal em 22/9/2020, observa-se que não há documentos pendentes de juntada nestes autos que guardem relação com eventuais alegações de defesa apresentadas ainda que intempestivas.
Assim, autos foram, então, encaminhados à unidade técnica para fins de instrução e consequente apreciação no mérito pelo Tribunal, após a prévia manifestação do Parquet de Contas.
As alegações de defesa de Sommar Construtora Eireli e do município de São João da Paraúna/GO, bem como as revelias de José Roberto Miranda Ala e de João Batista da Silva foram analisadas na instrução de peça 50, resultando na seguinte proposta de encaminhamento:
38.1 considerar revéis o Sr. João Batista da Silva (CPF: XXX.295.041-XX) e o Sr. José Roberto Miranda Ala (CPF: XXX.875.201-XX) , com fundamento no § 3º, art. 12, Lei 8.443, de 16 de julho de 1992;
38.2 rejeitar parcialmente as alegações de defesa apresentadas pela Sommar Construtora Eireli (CNPJ: 10.387.484/0001-27) ;
38.3 com fundamento nos arts. 1º, inciso I, 16, inciso III, alínea 'c' e § 2º, da Lei 8.443/1992 c/c os arts. 19 e 23, inciso III, da mesma Lei, e com arts. 1º, inciso I, 209, inciso III e § 5º, 210 e 214, inciso III, do Regimento Interno deste Tribunal, julgar irregulares as contas do Sr. João Batista da Silva (CPF: XXX.295.041-XX) , na condição de Prefeito do Município de São João da Paraúna/GO (gestão 2009-2012) , da Sommar Construtora Eireli (CNPJ: 10.387.484/0001-27) , na condição de empresa contratada pelo poder público; e do Sr. José Roberto Miranda Ala (CPF: XXX.875.201-XX) , na condição de fiscal da obra; e condená-los solidariamente ao pagamento das quantias a seguir especificadas, com a fixação do prazo de quinze dias, a contar da notificação, para comprovar (em) , perante o Tribunal (art. 214, inciso III, alínea 'a', do Regimento Interno) , o recolhimento da dívida aos cofres do Tesouro Nacional, atualizada monetariamente e acrescida dos juros de mora, calculados a partir da data discriminada, até a data do recolhimento, na forma prevista na legislação em vigor;
	Valor original (R$) 
	Data da ocorrência

	11.972,51
	16/7/2012

	13.778,15
	29/8/2012

Valor atualizado até 23/9/2020: R$ 39.526,30
38.4 aplicar ao Sr. João Batista da Silva (CPF: XXX.295.041-XX) , à Sommar Construtora Eireli (CNPJ: 10.387.484/0001-27) e ao Sr. José Roberto Miranda Ala (CPF: XXX.875.201-XX) , individualmente, a multa prevista no art. 57 da Lei 8.443/1992 c/c o art. 267 do Regimento Interno, com a fixação do prazo de quinze dias, a contar das notificações, para comprovarem, perante o Tribunal (art. 214, inciso III, alínea 'a', do Regimento Interno) , o recolhimento da dívida aos cofres do Tesouro Nacional, atualizada monetariamente desde a data do acórdão que vier a ser proferido até a do efetivo recolhimento, se for paga após o vencimento, na forma da legislação em vigor;
38.5 aplicar ao Sr. João Batista da Silva (CPF: XXX.295.041-XX) a multa prevista no art. 58, inciso II, da Lei 8.443/1992 c/c o art. 268, inciso II, do Regimento Interno, com a fixação do prazo de quinze dias, a contar das notificações, para comprovar, perante o Tribunal (art. 214, inciso III, alínea 'a', do Regimento Interno) , o recolhimento da dívida aos cofres do Tesouro Nacional, atualizada monetariamente desde a data do acórdão que vier a ser proferido até a do efetivo recolhimento, se for paga após o vencimento, na forma da legislação em vigor;
38.6 autorizar, desde logo, nos termos do art. 28, inciso II, da Lei 8.443/1992, a cobrança judicial da dívida caso não atendidas as notificações;
38.7 autorizar, em caráter excepcional, o pagamento da dívida do item 36.3 em até 60 parcelas mensais e consecutivas, nos termos do art. 26 da Lei 8.443/1992 c/c o art. 217 do Regimento Interno, fixando-lhes o prazo de quinze dias, a contar do recebimento da notificação, para comprovarem perante o Tribunal o recolhimento da primeira parcela, e de trinta dias, a contar da parcela anterior, para comprovar o recolhimento das demais parcelas, devendo incidir sobre cada valor mensal, atualizado monetariamente, os juros de mora devidos, à exceção da multa (art. 59 da Lei 8.443/1992) , na forma prevista na legislação em vigor;
38.8 alertar aos responsáveis que a falta de comprovação do recolhimento de qualquer parcela importará no vencimento antecipado do saldo devedor, nos termos do § 2º do art. 217 do Regimento Interno deste Tribunal;
38.9 com fundamento no art. 12, § § 1º e 2º, da Lei 8.443/92 e art. 202, § § 3ª, 4º e 5º, do Regimento Interno deste Tribunal, fixar novo e improrrogável prazo de quinze dias, a contar da notificação, para que o município de São João da Paraúna/GO (CNPJ: 25.105.222/0001-08) , enquanto ente público compromitente, efetue e comprove, perante este Tribunal, o recolhimento das quantias a seguir especificadas aos cofres do Tesouro Nacional, atualizadas monetariamente a partir das datas indicadas até a data do efetivo recolhimento, sem acréscimo de juros de mora, na forma prevista na legislação em vigor:
	Valor original (R$) 
	Data da ocorrência

	14.445,21
	10/9/2010

	72.750,00
	22/11/2011

Valor atualizado até 23/9/2020: R$ 140.564,05
38.10 informar o  município de São João da Paraúna/GO (CNPJ: 25.105.222/0001-08) de que a liquidação tempestiva do débito atualizado monetariamente saneará o processo e permitirá que as contas sejam julgadas regulares com ressalva, dando-se-lhe quitação, nos termos do § 4º do art. 202 do Regimento Interno do TCU, ao passo que a ausência dessa liquidação tempestiva levará ao julgamento pela irregularidade das contas, com imputação de débito a ser atualizado monetariamente e acrescido de juros moratórios nos termos do art. 19 da Lei 8.443/1992;
38.11 enviar cópia do acórdão que vier a ser proferido à Fundação Nacional de Saúde e aos responsáveis para ciência, informando que a deliberação, acompanhada do relatório e voto que a fundamentarem, estará disponível para consulta no endereço www.tcu.gov.br/acordaos, além de esclarecer que, caso requerido, o TCU poderá fornecer as correspondentes cópias, em mídia impressa;
38.12 encaminhar cópia da deliberação ao Procurador-Chefe da Procuradoria da República no Estado de Goiás, nos termos do § 3º do art. 16 da Lei 8.443/1992 c/c o § 7º do art. 209 do Regimento Interno do TCU, para adoção das medidas que entender cabíveis, informando-lhe que o inteiro teor da deliberação pode ser consultado no endereço www.tcu.gov.br/acordaos.
Na primeira manifestação nos autos pelo MP/TCU (peça 53) , verificou-se a ausência de documentos relacionados à suposta representação do Sr. José Roberto Miranda Ala pelo advogado Vinicius de Oliveira Ribeiro, propondo-se então a diligência para sua regularização, medida acompanhada pela relatora (peça 54) .
Notificado o Sr. José Roberto Miranda Ala (peça 56) e comprovado o recebimento do ofício em 4/1/2021 (peça 59) , o responsável manteve-se silente, sugerindo-se então a manutenção da proposta de encaminhamento reproduzida no item 23 (peça 61) .
Em nova manifestação (peça 64) , o MP/TCU concordou com a proposta alvitrada pela unidade técnica, dissentindo apenas da responsabilização do município, por entender que o ente federativo não auferiu benefício com o desvio de finalidade apontado. Opinou ainda pela aplicação da multa do art. 57 da Lei 8.443/1992 a João Batista da Silva. 
Novamente apreciado pelo relator, Min. Jorge Oliveira, determinou-se que as citações fossem refeitas da seguinte maneira:
a) débito no valor original de R$ 35.074,17, correspondente à 5ª medição: responsáveis solidários João Batista da Silva, Sommar Construtora Eireli e José Roberto Miranda Ala;
b) débito no valor de original de R$ 77.871,70: responsáveis solidários João Batista da Silva e Sommar Construtora Eireli.
Em cumprimento ao despacho do relator (peça 65) , foram expedidas as citações conforme quadro a seguir:
	Responsável
	Ofício
	Recebimento
	Origem do endereço

	João Batista da Silva
	31516/2021 (peça 72) 
	2/7/2021 (peça 78) 
	Receita Federal (peça 68) 

		33474/2021
	12/7/2021 (peça 81) 
	
	José Roberto Miranda Ala
	31620/2021 (peça 71) 
	13/7/2021 (peça 82) 
	Receita Federal (peça 69) 

		33473/2021 (peça 76) 
	7/7/2021 (peça 79) 
	
	Sommar Construtora Eireli
	34934/2021 (peça 77) 
	Mudou-se (peça 80) 
	Procuração (peça 74) 

		46129/2021 (peça 84) 
	31/8/2021 (peça 85) 
	Endereço do procurador - Cadastro Nacional de Advogados - CNA (peça 83) 

Transcorrido o prazo regimental fixado, os responsáveis permaneceram silentes, operando-se, portanto, os efeitos da revelia, dando-se prosseguimento ao processo, nos termos do art. 12, §3º, da Lei 8.443/1992.
EXAME TÉCNICO
Preliminarmente, cumpre tecer breves considerações sobre a forma como são realizadas as comunicações processuais no TCU. A esse respeito, destacam-se o art. 179, do Regimento Interno do TCU (Resolução 155, de 4/12/2002) e os arts. 3º e 4º, inciso III, § 1º, da Resolução TCU 170, de 30 de junho de 2004, in verbis:
Resolução 155/2002 (Regimento Interno) :
Art. 179. A citação, a audiência ou a notificação, bem como a comunicação de diligência, far-se-ão:
I - mediante ciência da parte, efetivada por servidor designado, por meio eletrônico, fac-símile, telegrama ou qualquer outra forma, desde que fique confirmada inequivocamente a entrega da comunicação ao destinatário;
II - mediante carta registrada, com aviso de recebimento que comprove a entrega no endereço do destinatário;
III - por edital publicado no Diário Oficial da União, quando o seu destinatário não for localizado
 (...) 
Resolução TCU 170/2004:
Art. 3º As comunicações serão encaminhadas aos seus destinatários por meio de:
I - correio eletrônico, fac-símile ou telegrama;
II - servidor designado;
III - carta registrada, com aviso de recebimento;
IV - edital publicado no Diário Oficial da União, quando o seu destinatário não for localizado, nas hipóteses em que seja necessário o exercício de defesa'.
 (...) 
Art. 4º. Consideram-se entregues as comunicações:
I - efetivadas conforme disposto nos incisos I e II do artigo anterior, mediante confirmação da ciência do destinatário;
II - realizadas na forma prevista no inciso III do artigo anterior, com o retorno do aviso de recebimento, entregue comprovadamente no endereço do destinatário;
III - na data de publicação do edital no Diário Oficial da União, quando realizadas na forma prevista no inciso IV do artigo anterior.
§ 1º O endereço do destinatário deverá ser previamente confirmado mediante consulta aos sistemas disponíveis ao Tribunal ou a outros meios de informação, a qual deverá ser juntada ao respectivo processo.
Portanto, a validade da citação via postal não depende de que o aviso de recebimento seja assinado pelo próprio destinatário da comunicação, o que dispensa, no caso em tela, a entrega do AR em 'mãos próprias'. A exigência da norma é no sentido de o Tribunal verificar se a correspondência foi entregue no endereço correto, residindo aqui a necessidade de certeza inequívoca. 
Não é outra a orientação da jurisprudência do TCU, conforme se verifica nos julgados a seguir transcritos:
São válidas as comunicações processuais entregues, mediante carta registrada, no endereço correto do responsável, não havendo necessidade de que o recebimento seja feito por ele próprio (Acórdão 3648/2013-TCU-Segunda Câmara, Relator Ministro José Jorge) ;
É prescindível a entrega pessoal das comunicações pelo TCU, razão pela qual não há necessidade de que o aviso de recebimento seja assinado pelo próprio destinatário. Entregando se a correspondência no endereço correto do destinatário, presume-se o recebimento da citação. (Acórdão 1019/2008-TCU-Plenário, Relator Ministro Benjamin Zymler) ;
As comunicações do TCU, inclusive as citações, deverão ser realizadas mediante Aviso de Recebimento - AR, via Empresa Brasileira de Correios e Telégrafos, bastando para sua validade que se demonstre que a correspondência foi entregue no endereço correto. (Acórdão 1526/2007-TCU-Plenário, Relator Ministro Aroldo Cedraz) .
A validade do critério de comunicação processual do TCU foi referendada pelo Supremo Tribunal Federal, nos termos do julgamento do MS-AgR 25.816/DF, por meio do qual se afirmou a desnecessidade da ciência pessoal do interessado, entendendo-se suficiente a comprovação da entrega do 'AR' no endereço do destinatário:
EMENTA: AGRAVO REGIMENTAL. MANDADO DE SEGURANÇA. DESNECESSIDADE DE INTIMAÇÃO PESSOAL DAS DECISÕES DO TRIBUNAL DE CONTAS DA UNIÃO. ART. 179 DO REGIMENTO INTERNO DO TCU. INTIMAÇÃO DO ATO IMPUGNADO POR CARTA REGISTRADA, INICIADO O PRAZO DO ART. 18 DA LEI nº 1.533/51 DA DATA CONSTANTE DO AVISO DE RECEBIMENTO. DECADÊNCIA RECONHECIDA. AGRAVO IMPROVIDO.
O envio de carta registrada com aviso de recebimento está expressamente enumerado entre os meios de comunicação de que dispõe o Tribunal de Contas da União para proceder às suas intimações.
O inciso II do art. 179 do Regimento Interno do TCU é claro ao exigir apenas a comprovação da entrega no endereço do destinatário, bastando o aviso de recebimento simples.
No caso vertente, as citações são válidas. Aquelas relativas a João Batista da Silva e José Roberto Miranda Ala foram encaminhadas para seus endereços constantes da base de dados da Receita Federal e foram efetivamente recebidas. Quanto à empresa Sommar Construtora Eireli, considerando o insucesso na citação encaminhada ao endereço de seu procurador, constante da procuração de peça 44, encaminhou-se nova citação ao seu endereço profissional, conforme pesquisa realizada no Cadastro Nacional de Advogados, com comprovação de seu recebimento, conforme registrado no quadro do item 28.
Quanto ao mérito, nos processos do TCU, a revelia não conduz à presunção de que seriam verdadeiras todas as imputações levantadas contra os responsáveis, diferentemente do que ocorre no processo civil, em que a revelia do réu opera a presunção da verdade dos fatos narrados pelo autor. Dessa forma, a avaliação da responsabilidade dos agentes não pode prescindir da prova existente no processo ou para ele carreada. 
Ao não apresentar suas defesas, os responsáveis deixaram de produzir prova quanto à regularidade da aplicação dos recursos do convênio, em afronta às normas que impõem aos jurisdicionados a obrigação legal de, sempre que demandados pelos órgãos de controle, apresentarem os documentos que demonstrem a correta utilização das verbas públicas, a exemplo do contido no art. 93 do Decreto-Lei 200/67: 'Quem quer que utilize dinheiros públicos terá de justificar seu bom e regular emprego na conformidade das leis, regulamentos e normas emanadas das autoridades administrativas competentes.' 
Considerando o princípio da verdade real que rege a atuação desta Corte, ainda que as alegações de defesa não tenham sido apresentadas pelo responsável, a revelia não afasta a obrigatoriedade da análise dos elementos probatórios disponíveis nos autos, conforme reiterados acórdãos do Tribunal (Acórdão 163/2015-TCU-Segunda Câmara, Rel.  Min. Subst. André de Carvalho; 2.685/2015 - 2ª Câmara, Rel. Min. Raimundo Carreiro; 2.801/2015 - 1ª Câmara, Rel. Min. Walton Alencar Rodrigues; 4.340/2015 - 1ª Câmara, Rel. Min. Subst. Weder de Oliveira e 5.537/2015 - 1ª Câmara, Rel. Min. Subst. Weder de Oliveira) . Assim, procurou-se buscar, em manifestações do responsável na fase interna desta Tomada de Contas Especial, se havia argumentos que pudessem ser aproveitados em seu favor.	
Reexaminando os autos, observa-se que João Batista da Silva foi notificado e manteve-se silente na fase interna e nas duas oportunidades em que foi citado pelo Tribunal. Quanto à empresa Sommar Construtora Eireli e José Roberto Miranda Ala, a minuciosa análise de seus argumentos apresentados anteriormente revelou a rejeição de suas alegações de defesa (peça 50) . Assim, não encontramos nenhum outro argumento nos autos que possa vir a ser analisado e posteriormente utilizado para afastar as irregularidades apontadas. 
Vale ressaltar que a pretensão punitiva do TCU, conforme Acórdão 1441/2016-TCU-Plenário, que uniformizou a jurisprudência acerca dessa questão, subordina-se ao prazo geral de prescrição indicado no art. 205 do Código Civil, que é de 10 anos, contado da data de ocorrência da irregularidade sancionada, nos termos do art. 189 do Código Civil, sendo este prazo interrompido pelo ato que ordenar a citação, a audiência ou a oitiva do responsável. No caso em exame, o último pagamento irregular ocorreu em 14/11/2011. Tendo sido o ato de ordenação da citação assinado em 8/2/2021 (peça 108) , não houve o decurso de prazo superior a 10 anos. Portanto, não ocorreu a prescrição da pretensão punitiva.
Em se tratando de processo em que as partes interessadas não se manifestaram acerca das irregularidades imputadas, não há elementos para que se possa efetivamente aferir e reconhecer a ocorrência de boa-fé na conduta dos responsáveis ou de quaisquer outros excludentes de culpabilidade, podendo o Tribunal, desde logo, proferir o julgamento de mérito pela irregularidade das contas, nos termos dos §§ 2º e 6º do art. 202 do Regimento Interno do TCU. (Acórdão 133/2015-TCU-Primeira Câmara, Rel. Min. Bruno Dantas; 2.455/2015 - 1ª Câmara, Rel. Min. Bruno Dantas; 3.604/2015 - 1ª Câmara, Rel. Min. Bruno Dantas; 5.070/2015 - 2ª Câmara, Rel. Min. Subst. André de Carvalho e 2.424/2015 - Plenário, Rel. Min. Benjamin Zymler) .
Dessa forma, os responsáveis João Batista da Silva (CPF: XXX.295.041-XX) , José Roberto Miranda Ala (CPF: XXX.875.201-XX) e Sommar Construtora Eireli (CNPJ: 10.387.484/0001-27) ; devem ser considerados revéis, nos termos do art. 12, §3º, da Lei 8.443/1992.
Prescrição da Pretensão Punitiva
Vale ressaltar que a pretensão punitiva do TCU, conforme Acórdão 1441/2016-TCU-Plenário, Relator Min. Benjamin Zymler, que uniformizou a jurisprudência acerca dessa questão, subordina-se ao prazo geral de prescrição indicado no art. 205 do Código Civil, que é de dez anos, contado da data de ocorrência da irregularidade sancionada, nos termos do art. 189 do Código Civil, sendo este prazo interrompido pelo ato que ordenar a citação, a audiência ou a oitiva dos responsáveis.
No caso em exame, não ocorreu a prescrição, uma vez que as despesas impugnadas se deram em novembro/2011 e o ato de ordenação da citação ocorreu em 11/5/2021 (peça 65) .
CONCLUSÃO
Em face da análise promovida na seção 'Exame Técnico', verifica-se que os responsáveis não lograram comprovar a boa e regular aplicação dos recursos. Instados a se manifestar, optaram pelo silêncio, configurando a revelia, nos termos do § 3º, do art. 12, da Lei 8.443/1992. Ademais, inexistem nos autos elementos que demonstrem a boa-fé do responsável ou a ocorrência de outras excludentes de culpabilidade.
Verifica-se também que não houve a prescrição da pretensão punitiva, conforme análise já realizada.
Tendo em vista que não constam dos autos elementos que permitam reconhecer a boa-fé dos responsáveis, sugere-se que as suas contas sejam julgadas irregulares, nos termos do art. 202, § 6º, do Regimento Interno do TCU, com a imputação do débito atualizado monetariamente e acrescido de juros de mora, nos termos do art. 202, § 1º do Regimento Interno do TCU, com a aplicação da multa prevista no art. 57 da Lei 8.443/1992.
PROPOSTA DE ENCAMINHAMENTO
Diante do exposto, submetem-se os autos à consideração superior, propondo ao Tribunal:
considerar revéis os responsáveis João Batista da Silva (CPF: XXX.295.041-XX) , José Roberto Miranda Ala (CPF: XXX.875.201-XX) e Sommar Construtora Eireli (CNPJ: 10.387.484/0001-27) , para todos os efeitos, dando-se prosseguimento ao processo, com fulcro no art. 12, § 3º, da Lei 8.443/1992; 
com fundamento nos arts. 1º, inciso I, 16, inciso III, alínea 'c', da Lei 8.443/1992 c/c os arts. 19 e 23, inciso III, da mesma Lei, e com arts. 1º, inciso I; 209, incisos III; 210 e 214, inciso III, do Regimento Interno, julgar irregulares as contas de João Batista da Silva (CPF: XXX.295.041-XX) , José Roberto Miranda Ala (CPF: XXX.875.201-XX) e Sommar Construtora Eireli (CNPJ: 10.387.484/0001-27) , condenando-os ao pagamento das importâncias a seguir especificadas, atualizadas monetariamente e acrescidas dos juros de mora, calculadas a partir das datas discriminadas até a data da efetiva quitação do débito, fixando-lhe o prazo de quinze dias, para que comprove, perante o Tribunal, o recolhimento das referidas quantias aos cofres do Tesouro Nacional, nos termos do art. 23, inciso III, alínea 'a', da citada lei, c/c o art. 214, inciso III, alínea 'a', do Regimento Interno do TCU:
b.1) João Batista da Silva, solidariamente com Sommar Construtora Eireli e José Roberto Miranda Ala:
	VALOR ORIGINAL (R$) 
	DATA DA OCORRÊNCIA

	35.074,17
	24/11/2011

	b.2) João Batista da Silva, solidariamente com Sommar Construtora Eireli.
	VALOR ORIGINAL (R$) 
	DATA DA OCORRÊNCIA

	77.871,70
	22/11/2011

aplicar individualmente a João Batista da Silva (CPF: XXX.295.041-XX) , José Roberto Miranda Ala (CPF: XXX.875.201-XX) e à empresa Sommar Construtora Eireli (CNPJ: 10.387.484/0001-27) a multa prevista no art. 57 da Lei 8.443/1992 c/c o art. 267 do Regimento Interno do TCU, fixando-lhe o prazo de quinze dias, a contar da notificação, para que comprove, perante o Tribunal (art. 214, III, alínea 'a', do Regimento Interno do TCU) , o recolhimento da dívida aos cofres do Tesouro Nacional, atualizada monetariamente desde a data do acórdão que vier a ser proferido por este Tribunal até a data do efetivo recolhimento, se paga após o vencimento, na forma da legislação em vigor;
autorizar, desde logo, a cobrança judicial das dívidas, caso não atendida a notificação, na forma do disposto no art. 28, inciso II, da Lei 8.443/1992;
autorizar também, desde logo, se requerido, com fundamento no art. 26, da Lei 8.443, de 1992, c/c o art. 217, §§ 1º e 2º do Regimento Interno do TCU, o parcelamento da (s) dívida (s) em até 36 parcelas, incidindo, sobre cada parcela, corrigida monetariamente, os correspondentes acréscimos legais, fixando-lhe o prazo de quinze dias, a contar do recebimento da notificação, para comprovar, perante o Tribunal, o recolhimento da primeira parcela, e de trinta dias, a contar da parcela anterior, para comprovar os recolhimentos das demais parcelas, devendo incidir, sobre cada valor mensal, atualizado monetariamente, os juros de mora devidos, no caso do débito, na forma prevista na legislação em vigor, alertando o responsável de que a falta de comprovação do recolhimento de qualquer parcela importará o vencimento antecipado do saldo devedor, nos termos do § 2º do art. 217 do Regimento Interno deste Tribunal; 
enviar cópia do Acórdão que vier a ser proferido à Fundação Nacional de Saúde e aos responsáveis, para ciência, bem como à Procuradoria da República no Estado de Goiás, nos termos do § 3º do art. 16 da Lei 8.443/1992, c/c o § 7º do art. 209 do Regimento Interno do TCU, para adoção das medidas cabíveis, informando-os que a presente deliberação, acompanhada do Relatório e do Voto que a fundamenta, está disponível para a consulta no endereço www.tcu.gov.br/acordaos, além de esclarecer que, caso requerido, o TCU poderá fornecer sem custos as correspondentes cópias, de forma impressa; e
informar à Procuradoria da República no Estado de Goiás que, nos termos do parágrafo único do art. 62 da Resolução TCU 259/2014, os procuradores e membros do Ministério Público credenciados nesta Corte podem acessar os presentes autos de forma eletrônica e automática, ressalvados apenas os casos de eventuais peças classificadas como sigilosas, as quais requerem solicitação formal."
2.	Em parecer final de peça 90, o Ministério Público junto ao TCU divergiu da proposta de encaminhamento, conforme transcrito a seguir:
"Trata-se de tomada de contas especial (TCE) instaurada pela Fundação Nacional de Saúde (Funasa) em desfavor do Sr. João Batista da Silva, ex-prefeito do Município de São João da Paraúna/GO, e da empresa Sommar Construtora Eireli, em razão de irregularidades na execução do Termo de Compromisso n.º TC/PAC 49/09 (Siafi/Siconv 657546) , que tinha por objeto a 'execução da ação de melhoria habitacional para controle da doença de chagas' naquele município (peças 1, p. 46; e 2, p. 6-10 e 18) . 
No âmbito deste Tribunal, após instrução inicial dos autos, inclusive com a realização de diligência à Funasa e ao Banco do Brasil para complementação de informações e documentação (peças 4 a 6, 11 a 13, 16 e 18) , a Secretaria de Controle Externo de Tomada de Contas Especial (Secex-TCE) promoveu, entre outras medidas, a citação solidária não só do Sr. João Batista da Silva e da Sommar Construtora Eireli, empresa contratada para execução do objeto do ajuste, como também do Sr. José Roberto Miranda Ala, fiscal responsável pelo acompanhamento das obras, em razão de débito no valor total histórico de R$ 25.750,66, decorrente da 'inexecução parcial do objeto previsto no Termo de Compromisso (...) , com aproveitamento da parcela executada' (peças 19, p. 9; 28, p. 3; 29, p. 3; 31, p. 3; 32, p. 3; 33, p. 3; 34, p. 3; e 49) .
Ademais, realizou-se a citação do Município de São João da Paraúna/GO por débito no valor histórico de R$ 87.195,21, decorrente de 'desvio de finalidade na aplicação de parte dos recursos repassados por força do Termo de Compromisso...', bem como a audiência do Sr. João Batista da Silva em razão do mesmo desvio de finalidade (peças 19, p. 11 e 12; 28; 30 e 49) .  
No entanto, apenas a empresa e o município apresentaram suas alegações de defesa (peças 45 e 48) . Os demais responsáveis deixaram transcorrer in albis o prazo para oferecimento de suas defesas (peça 49) .
Após analisar as defesas acostadas aos autos (peça 50, p. 7-15) , tendo em vista a inexecução parcial das obras de melhoria habitacional, a Secex-TCE propôs, entre outras medidas, julgar irregulares a contas dos Srs. João Batista da Silva e José Roberto Miranda Ala e da Sommar Construtora Eireli, com fundamento no art. 16, inciso III, alínea 'c', da Lei 8.443/1992, condenando-os solidariamente pelo débito original de R$ 25.750,66 e aplicando-lhes a multa do art. 57 da mesma lei (peças 50, p. 19-20; 51 e 52) . Já em relação ao desvio de finalidade na aplicação dos recursos do ajuste, a unidade técnica propôs fixar novo e improrrogável prazo para que o município efetuasse e comprovasse o recolhimento do débito histórico de R$ 87.195,21, bem como sugeriu aplicar ao Sr. João Batista da Silva a multa do art. 58, inciso II, da Lei 8.443/1992 (peças 50, p. 20-21; 51 e 52) .
Todavia, compulsando os autos, verifiquei que o Sr. José Roberto Miranda Ala teria supostamente apresentado suas alegações de defesa conjuntamente com a Sommar Construtora Eireli, conforme peça elaborada pelo advogado Dr. Vinícius de Oliveira Ribeiro (OAB-MT 13.777-A e OAB-GO 28.789) (peça 45, p. 1) . Ocorre que, de acordo com as procurações constantes dos autos, somente a 'Sommar Construtora Eireli' teria outorgado poderes ao 'Dr. Vinicius de Oliveira Ribeiro' (peça 44, p. 1) , enquanto 'José Roberto Miranda Ala' teria outorgado poderes a outro advogado, 'Renato Martins Miranda Ala, (...) inscrito na Ordem dos Advogados do Brasil sob o nº 24.693, seção Goiás' (peça 35) .
Diante disso, em minha primeira manifestação nos autos (peça 53) , com base nos artigos 157 e 145, § 1º, do Regimento Interno do TCU, submeti os autos à então eminente Ministra-Relatora para que avaliasse a pertinência de fixar prazo para que o Sr. José Roberto Miranda Ala promovesse a regularização de sua suposta representação pelo Dr. Vinícius de Oliveira Ribeiro.
Nesse sentido, ao acolher a medida alvitrada por este Parquet especializado, a Ministra-Relatora fixou 'prazo de 10 dias para que o Sr. José Roberto Miranda Ala promova a regularização de sua suposta representação processual, nos termos do art. 145, §1°, do Regimento Interno do TCU, sob pena de serem tidos como inexistentes os atos processuais praticados em seu nome' (peça 54) .
Segundo esclarecido pela unidade técnica, embora 'o ofício contendo a notificação efetuada em cumprimento à determinação acima (peça 56) ' tenha sido 'efetivamente recebido pelo responsável em 4/1/2021, conforme informação constante no AR (peça 59) ', 'o Sr. José Roberto Miranda Ala não compareceu aos autos' (peça 61) . Ademais, pelo que se infere do conteúdo da mensagem enviada pelo Dr. Renato Martins Miranda Ala à unidade técnica, o Sr. José Roberto Miranda Ala teria outorgado poderes apenas ao nobre advogado (peças 35 e 63) .
Com isso, esgotadas as medidas com vistas ao saneamento dos autos, a Secex-TCE ratificou integralmente sua anterior proposta de encaminhamento (peças 50, p. 19-21; 51; 52; 61 e 62) .
Em minha manifestação à peça 64, entendi assistir razão à unidade técnica ao concluir que não ocorreu a prescrição no presente processo alegada pela Sommar Construtora Eireli (peça 45, p. 2-3) . Conforme registrado pela Secex-TCE, 'no presente caso, considera-se o ato irregular praticado em 29/8/2012 (peças 12-13) , adotando-se como parâmetro a data do último pagamento impugnado', visto que 'o prejuízo ao erário imputado aos responsáveis decorre da inexecução parcial do objeto previsto no ajuste com o desembolso de recursos públicos sem a correspondente contraprestação' (peça 50, p. 10) . 
Portanto, não se verifica a incidência da prescrição no âmbito destas contas especiais, pois, considerando a configuração da irregularidade no exercício de 2012, o prazo prescricional de dez anos estabelecido no artigo 205 do Código Civil não se completou antes de ser interrompido pelo ato de autorização da citação dos responsáveis, ocorrido em 17/4/2020 (peça 21) .
Quanto à responsabilização pelas irregularidades e débito apurados neste processo, concordei com a unidade técnica quanto à impossibilidade de afastar a responsabilidade do Sr. João Batista da Silva, que se incumbiu da gestão dos recursos públicos e praticou os principais atos administrativos concernentes ao ajuste (peças 1, p. 48; e 11, p. 15, 17 e 26) . A Sommar Construtora Eireli, por sua vez, foi contratada para a execução das obras e recebeu o pagamento pelos serviços sem que fossem integralmente executados (peças 11, p. 15; 12; 13; 18, p. 1 e 49-52) . Outrossim, entendi cabível a responsabilização do Sr. José Roberto Miranda Ala por ter concorrido decisivamente, na condição de fiscal da obra, para a configuração do prejuízo ao erário, como bem exposto pela Secex-TCE na instrução técnica que fundamentou sua proposta de citação do responsável (peça 19, p. 6) :
21.17	Ainda no campo da responsabilização, verifica-se que as medições apresentadas pela empresa contratada foram atestadas pelo Sr. José Roberto Miranda Ala, na condição de fiscal da obra por parte do município compromitente. Em que pese a digitalização precária de grande parte dos documentos acostados aos autos, o boletim da 5ª medição demonstra a sua participação nessa condição (peças 12, p. 31-32, e 13, p. 1-3) , e isso permite aferir que as demais medições também foram subscritas pelo mesmo responsável ante a semelhança das assinaturas (peça 12, p. 3-7, 11-15, 19 e 23-27; e peça 13, p. 9-13) , fatos que comprovam a sua efetiva participação.
21.18	Não é demais ressaltar que a fiscalização de obras, além de obrigatória e imprescindível à luz da legislação de regência e da jurisprudência pacífica desta Corte de Contas, objetiva garantir, de forma razoável, que o objeto contratado seja executado em conformidade com as especificações previstas no projeto, com o correspondente atesto tão somente dos serviços efetivamente prestados, (...) não obstante, no caso concreto, uma unidade habitacional de um quarto não ter sido construída e três demolições previstas deixaram de ser realizadas, conforme apontado pela Funasa.
21.19	Outro ponto que denota a fragilidade e a imprecisão que comprometem a assertividade das medições apresentadas pela empresa contratada e atestadas pelo fiscal de obras é o percentual aferido e executado como tal, conforme consta no boletim da 5ª medição. Não é razoável esperar que todos os itens medidos apontem a mesma fração executada de 24%, por exemplo (peças 12, p. 31-32, e 13, p. 1-3) , fatos que sinalizam indícios de medição meramente pró-forma e negligência da fiscalização na ocasião da aposição do atesto.
Todavia, com as devidas vênias, dissenti apenas da proposta de responsabilização do Município de São João da Paraúna/GO por débito decorrente, em última análise, de suposto benefício auferido pelo município com o desvio de finalidade na aplicação de parte dos recursos federais que lhe foram repassados. Diferentemente da unidade técnica, não vislumbrei a existência de benefício ao município decorrente da construção de novas casas sem a demolição das antigas unidades, cuja substituição seria imprescindível para se alcançar 'o objetivo social (...) de controlar a doença de chagas que assolava a região' (peça 50, p. 8) . Se tal objetivo social não foi plenamente atingido em razão da inexecução de parte dos serviços - correspondente à demolição de residências precárias, que representavam risco à saúde dos munícipes -, não haveria que se falar em benefício para aquele município e sua comunidade.
Por fim, por entender que o desvio de finalidade apontado pela unidade técnica estaria intrinsecamente relacionado à inexecução parcial das obras de melhoria habitacional, entendi que se deveria aplicar ao Sr. João Batista da Silva apenas a multa prevista pelo art. 57 da Lei 8.443/1992.
Por meio do despacho na peça 65, Vossa Excelência determinou a renovação das citações, por concluir que a documentação ilegível não deveria servir de suporte para a responsabilização do Sr. José Roberto Miranda Ala, sendo possível apenas sua notificação quanto ao débito originário do atesto da 5ª medição, no valor de R$ 35.074,17 (peça 12, p. 29) . Quanto ao restante do dano, no montante de R$ 77.871,70, a solidariedade deveria se restringir ao Sr. João Batista da Silva e à Sommar Construtora Eireli.
Apesar de devidamente notificados, os responsáveis optaram por permanecerem silentes, configurando-se, quanto às novas citações, sua revelia, o que motivou proposta de julgamento pela irregularidade das contas, com imputação de débito solidário na forma disposta na peça 87, p. 13, e aplicação da multa do art. 57 da Lei 8.443/1992.
Com as vênias de estilo, divirjo do encaminhamento cogitado, pelas razões adiante expostas.
Os débitos em discussão nestes autos decorrem da inexecução de uma unidade habitacional de um quarto e da não demolição de três unidades habitacionais, conforme apontado nos relatórios de visita elaborados pela Funasa (peça 1, p. 93-97) . A conclusão final foi no sentido de que a parcela não executada corresponderia a 17,52% do pactuado, bem como de que o objetivo somente foi atingido em 23,17%, como decorrência da não demolição das construções antigas.
Há, portanto, dois aspectos distintos a motivar a devolução de valores, os quais devem ser levados em consideração para fins de responsabilização nestes autos. No tocante à unidade habitacional não construída, entendo que a obrigação de devolver os recursos a ela correspondentes deva recair sobre a construtora, visto ter recebido a integralidade do valor a ela devido, e aos Srs. João Batista da Silva e José Roberto Miranda Ala, na qualidade de signatário da avença e fiscal das obras, respectivamente.
Quanto ao dano advindo do não alcance dos objetivos pactuados, voltados à erradicação da doença de Chagas no Município de São João da Paraúna/GO, compreendo que não pode ser atribuído à empresa contratada ou ao Sr. José Roberto Miranda Ala, visto que o instrumento firmado com a construtora não contemplava a execução dos serviços de demolição das unidades habitacionais antigas (peça 11, p. 6-15) .
Desse modo, eventual débito originário dessa irregularidade somente poderia ser imputado ao prefeito gestor dos recursos. Ainda assim, no meu sentir, afigura-se mais adequado desconstituir tal parcela do dano, visto que as outras quatro unidades habitacionais foram construídas e que a condenação adviria da fixação, pelo órgão repassador, de percentual advindo do não atingimento dos objetivos, e não da não comprovação da aplicação dos recursos ou de sua malversação.
Conforme se extrai da leitura do plano de trabalho na peça 1, p. 40-43, os serviços de demolição não constavam das ações previstas, sendo desarrazoado exigir a devolução de recursos com base em tal premissa, ainda que se possa reconhecer a interferência da manutenção das casas antigas no alcance dos objetivos pactuados.
Por essas razões, proponho que as contas sejam julgadas irregulares, limitando-se a imputação de débito à parcela correspondente ao valor relativo à unidade habitacional não construída, que segundo o cálculo realizado pela unidade técnica, é de R$ 25.750,66, dada a aplicação parcial da contrapartida prevista (peça 19, p. 7) .
No que se refere ao Município de São João da Paraúna/GO, sugiro a exclusão da relação processual, visto ter sido incluído no polo passivo desta TCE após sua autuação no âmbito deste Tribunal.
Ante o exposto, este membro do Ministério Público de Contas junto ao TCU propõe:
	I - excluir o Município de São João da Paraúna/GO da relação processual;
	II - com fundamento nos arts. 1º, inciso I, 16, inciso III, alínea 'c' e § 2º, da Lei 8.443/1992 c/c os arts. 19 e 23, inciso III, da mesma Lei, e com arts. 1º, inciso I, 209, inciso III e § 5º, 210 e 214, inciso III, do Regimento Interno deste Tribunal, julgar irregulares as contas dos Srs. João Batista da Silva (CPF: XXX.295.041-XX) e José Roberto Miranda Ala (CPF: XXX.875.201-XX) , e da Sommar Construtora Eireli (CNPJ: 10.387.484/0001-27) ; e condená-los solidariamente ao pagamento das quantias a seguir especificadas, com a fixação do prazo de quinze dias, a contar da notificação, para comprovar (em) , perante o Tribunal (art. 214, inciso III, alínea 'a', do Regimento Interno) , o recolhimento da dívida aos cofres do Tesouro Nacional, atualizada monetariamente e acrescida dos juros de mora, calculados a partir da data discriminada, até a data do recolhimento, na forma prevista na legislação em vigor; 
	Valor original (R$) 
	Data da ocorrência

	11.972,51
	16/7/2012

	13.778,15
	29/8/2012

	III - aplicar ao Sr. João Batista da Silva (CPF: XXX.295.041-XX) , à Sommar Construtora Eireli (CNPJ: 10.387.484/0001-27) e ao Sr. José Roberto Miranda Ala (CPF: XXX.875.201-XX) , individualmente, a multa prevista no art. 57 da Lei 8.443/1992 c/c o art. 267 do Regimento Interno, com a fixação do prazo de quinze dias, a contar das notificações, para comprovarem, perante o Tribunal (art. 214, inciso III, alínea 'a', do Regimento Interno) , o recolhimento da dívida aos cofres do Tesouro Nacional, atualizada monetariamente desde a data do acórdão que vier a ser proferido até a do efetivo recolhimento, se for paga após o vencimento, na forma da legislação em vigor;
	IV - autorizar, desde logo, nos termos do art. 28, inciso II, da Lei 8.443/1992, a cobrança judicial da dívida caso não atendidas as notificações;
	V - alertar aos responsáveis que a falta de comprovação do recolhimento de qualquer parcela importará no vencimento antecipado do saldo devedor, nos termos do § 2º do art. 217 do Regimento Interno deste Tribunal;
	VI - enviar cópia do acórdão que vier a ser proferido à Fundação Nacional de Saúde e aos responsáveis para ciência, informando que a deliberação, acompanhada do relatório e voto que a fundamentarem, estará disponível para consulta no endereço www.tcu.gov.br/acordaos, além de esclarecer que, caso requerido, o TCU poderá fornecer as correspondentes cópias, em mídia impressa; 
	VII - encaminhar cópia da deliberação ao Procurador-Chefe da Procuradoria da República no Estado de Goiás, nos termos do § 3º do art. 16 da Lei 8.443/1992 c/c o § 7º do art. 209 do Regimento Interno do TCU, para adoção das medidas que entender cabíveis, informando-lhe que o inteiro teor da deliberação pode ser consultado no endereço www.tcu.gov.br/acordaos."
É o relatório.

Anna Flavia Dias da Silva (36.772/OAB-GO), representando Município de São João da Paraúna/GO; Renato Martins Miranda Ala (24.693/OAB-GO), representando José Roberto Miranda Ala; Vinicius de Oliveira Ribeiro (28.789/OAB-GO), representando Sommar Construtora Eireli.

Procurador Sergio Ricardo Costa Caribé

TOMADA DE CONTAS ESPECIAL. TERMO DE COMPROMISSO PARA EXECUÇÃO DE MELHORIA HABITACIONAL PARA CONTROLE DA DOENÇA DE CHAGAS. EXECUÇÃO PARCIAL. DEMOLIÇÃO DE CASAS NÃO PREVISTA NO PLANO DE TRABALHO. CITAÇÃO. REVELIA DE ALGUNS RESPONSÁVEIS. EXCLUSÃO DO MUNICÍPIO DA RELAÇÃO PROCESSUAL. CONTAS IRREGULARES. DÉBITO. MULTA.

TOMADA DE CONTAS ESPECIAL (TCE)

Secretaria de Controle Externo de Tomada de Contas Especial (SecexTCE)

Em exame tomada de contas especial instaurada pela Superintendência Estadual da Fundação Nacional de Saúde em Goiás, em nome do ex-prefeito João Batista da Silva, em solidariedade com a empresa Sommar Construtora Eireli, em razão de irregularidades na execução do Termo de Compromisso TC/PAC 49/09, que tinha por objeto a "execução de ação de melhoria habitacional para controle da doença de Chagas" no Município de São João da Paraúna/GO.
2.	Os recursos federais, repassados em três parcelas, nos anos de 2010 e 2011, totalizaram R$ 145.500,00. Após fiscalizar a obra em quatro oportunidades, a Funasa desaprovou a execução física de 76,83% do objeto pactuado, sendo 17,52% correspondentes a uma unidade habitacional de um quarto não construída e 59,31% relativos a três demolições não realizadas. Concluiu, assim, pela impugnação de R$ 106.285,48, em valores históricos.
3.	Com o insucesso das medidas administrativas internas para obter o ressarcimento do débito, a Funasa instaurou a presente TCE. O relatório de auditoria da CGU ratificou o posicionamento pela irregularidade das contas, conclusão da qual teve conhecimento o Ministro de Estado da Saúde.
4.	No âmbito deste Tribunal, foram inicialmente realizadas diligências e, em seguida, promovida a citação solidária do ex-prefeito João Batista da Silva, da Sommar Construtora Eireli e do fiscal da obra José Roberto Miranda Ala, este último por atestar a execução dos serviços sem a correspondente contraprestação da empresa contratada. O valor histórico do débito correspondente a essa irregularidade (inexecução parcial do objeto) atingiu R$ 25.750,66.
5.	Além disso, foi realizada a citação do Município de São João do Paraúna/GO por débito no valor histórico de R$ 87.195,21, em razão de desvio de finalidade na aplicação de parte dos recursos repassados, bem como a audiência de João Batista da Silva, também devido ao desvio de finalidade.
6.	Apenas a empresa e o município apresentaram defesa, devendo os demais responsáveis ser considerados revéis quanto a essa citação.
7.	Em conclusão, a unidade técnica propôs o julgamento pela irregularidade das contas de João Batista da Silva, José Roberto Miranda Ala e da Sommar Construtora Eireli, com imputação de débito e multa, bem como a fixação de prazo para que o município recolha o valor do débito a ele imputado por desvio de finalidade na aplicação dos recursos do ajuste, além de aplicar a João Batista da Silva a multa prevista no art. 58, inciso II, da Lei 8.443/92, também em razão do desvio de finalidade.
8. 	O Ministério Público dissentiu em parte da proposta de encaminhamento, por considerar que não houve benefício ao município decorrente da construção de novas casas sem a demolição das antigas, haja vista que o objetivo de controlar a doença de Chagas não foi atingido, ante a inexecução de parte dos serviços. Assim sendo, propôs julgar regulares com ressalva as contas do município. Acrescentou que, como o desvio de finalidade apontado pela unidade técnica estaria diretamente ligado à inexecução parcial das obras de melhoria habitacional, deveria ser aplicada ao ex-prefeito apenas a multa prevista no art. 57 da Lei 8.443/92.
9. 	Por meio do despacho de peça 65, considerando que os documentos que contêm o ateste das medições estão, em sua maioria, ilegíveis, com exceção das relativas à 5ª medição, o que não permite concluir pela participação do fiscal José Roberto Miranda Ala nas demais medições, determinei a realização de novas citações, a saber: débito no valor de R$ 35.074,17, correspondente à 5ª medição, tendo como responsáveis solidários João Batista da Silva, Sommar Construtora Eireli e José Roberto Miranda Ala; e o restante do débito, no montante de R$ 77.871,70, de responsabilidade do ex-prefeito e da construtora.
10.	Devidamente notificados, os responsáveis permaneceram silentes, configurando-se, desta feita, a revelia de todos. Desse modo, a unidade técnica propôs a irregularidade das contas dos responsáveis, com imputação de débito solidário na forma mencionada no parágrafo anterior.
11.	Por seu turno, o Ministério Público junto ao TCU, em sua manifestação final, propôs julgar irregulares as contas do ex-prefeito, do fiscal da obra e da empresa contratada, com o débito limitado ao valor da unidade habitacional não construída, e aplicação aos responsáveis da multa prevista no art. 57 da Lei 8.443/92.
12.	Revendo, em parte, meu posicionamento anterior nos autos, acompanho, por seus fundamentos, a proposta do Ministério Público junto ao TCU, sem prejuízo de acrescentar as seguintes ponderações.
13.	De acordo com o Relatório de Visita Técnica da Funasa realizada em 20/2/2014 (peça 1, p. 93 a 97) , das cinco unidades habitacionais previstas no plano de trabalho, foram construídas quatro. Além disso, foi constatada a não demolição de três habitações antigas. No entanto, como bem destacado pelo MPTCU, a demolição das casas antigas não estava prevista no plano de trabalho nem no contrato assinado com a construtora, o que inviabiliza a atribuição de débito decorrente da não demolição à empresa contratada e ao fiscal da obra.  
14.	Esse débito poderia ser atribuído apenas ao ex-prefeito e gestor dos recursos. No entanto, o objeto do termo de compromisso, conforme sua cláusula primeira, era a execução de melhoria habitacional para controle da Doença de Chagas, objeto este que seria detalhado no plano de trabalho. O serviço de demolição de três residências antigas, como já mencionei, não constava do plano de trabalho e não me parece razoável atribuir a ele o valor de R$ 88.120,47, como fez a Funasa, pois esse montante é superior ao estimado para a construção de três casas. Ademais, não é possível saber ao certo de que maneira foi calculado esse valor. Ressalto, ainda, que, para um percentual de execução física superior a 82%, a Funasa considerou que o atingimento dos objetivos foi de apenas 23,17%, novamente sem explicitar os cálculos que efetuou para chegar a esse último percentual, tão discrepante do primeiro.
15.	Diante disso, torna-se temerário exigir a devolução de recursos com base em premissas tão pouco sólidas, o que me leva a acompanhar a proposta do MPTCU de que o débito se restrinja ao valor da casa não construída, tendo como responsáveis solidários o ex-prefeito, o fiscal da obra e a empresa contratada, cujas contas devem ser julgadas irregulares. Além disso, entendo ser o caso de aplicar a esses responsáveis, individualmente, a multa prevista no art. 57 da Lei 8.443/92, que fixo em R$ 3.000,00 (três mil reais) .
16.	Por fim, acompanho a proposta de excluir o Município de São João da Paraúna da relação processual, uma vez que não está caracterizado o desvio de finalidade na aplicação dos recursos repassados, dada a inexistência de benefício ao município decorrente da construção de novas casas sem a demolição das antigas.
Ante o exposto, voto no sentido de que o Tribunal adote o acórdão que ora submeto à deliberação deste Colegiado.
TCU, Sala das Sessões, em 8 de março de 2022.
JORGE OLIVEIRA 
Relator